臺灣高等法院刑事判決
110年度上易字第978號
上  訴  人  
即  被  告  張育銘



選任辯護人  蔡雨辰律師
上列上訴人因詐欺案件，不服臺灣臺北地方法院107年度易字第3
68號，中華民國110年1月14日第一審判決（起訴案號：臺灣臺北
地方檢察署106年度偵字第25079號），提起上訴，本院判決如下
：
    主  文
原判決撤銷。
甲○○犯詐欺取財罪，處有期徒刑陸月，如易科罰金，以新臺幣壹
仟元折算壹日。緩刑貳年。
    犯罪事實
一、甲○○於民國105年5月間任職於信義房屋仲介股份有限公司（
    下稱信義房屋）大直重劃店。緣乙○○欲購買林心平所有門牌
    為臺北市○○區○○路00巷00號1樓之房屋及坐落土地（下稱本
    案房地），與信義房屋簽立買賣斡旋金契約，約定本案房地
    承購總金額為新臺幣（下同）2,225萬元，由甲○○承辦，出
    面議價。經甲○○與賣方林心平及丙○（當時為夫妻）磋商後
    ，甲○○明知賣方林心平及丙○亦已同意以2,225萬元出售本案
    房地，且丙○並無額外要求收受70萬元，竟意圖為自己不法
    之所有，於105年5月間某日向買方乙○○、丁○○夫妻佯稱：賣
    方願以2,300萬元之價格出售本案房地，且可接受延後付款
    交屋、違約金50萬元等條件，但因賣方負責議價之丙○需款
    急用，需先不透過履約保證專戶而直接交付70萬元給丙○，
    且為了不讓所有權人林心平知悉，買賣契約之價金只需記載
    為2,225萬元云云，乙○○為了順利購買本案房地，陷於錯誤
    ，允將2,300萬元價金中之70萬元另外私下交付，並於同年5
    月9日簽訂價金載為2,225萬元之不動產買賣契約書（下稱本
    案契約書）後，除依約於105年5月13日給付第一次款（簽約
    款）共180萬元（包含170萬元及斡旋金轉為定金之10萬元，
    均匯入名為安信建築經理股份有限公司之玉山銀行敦南分行
    00000000000000號之履約保證專戶），另於同日某時許，在
    臺北市○○區○○○路000號之「ROY'S GARDEN COFFE」（即樂頤
    咖啡廳，下稱本案咖啡廳）之VIP室內，將70萬元現金交付
    予甲○○，甲○○因而詐得70萬元之款項。嗣乙○○因故解除本案
    買賣契約，經信義房屋公司扣除應給付賣方之50萬元違約金
    後，卻僅返還乙○○130萬元，未退還前開交付予甲○○之70萬
    元，乙○○與丁○○遂向丙○求證後，始悉上情。
二、案經乙○○訴由臺灣臺北地方檢察署檢察官偵查後起訴。　
    理  由
壹、程序方面（證據能力）
    本判決認定事實所引用之供述證據，檢察官、上訴人即被告
    甲○○及其選任辯護人均同意有證據能力，本院審酌該等證據
    資料製作時之情況，亦無違法不當及證明力明顯過低之瑕疵
    ，認作為證據應屬適當；非供述證據部分，核無違反法定程
    序取得之情形，且與本案犯罪事實具有關聯性，均認有證據
    能力。　　
貳、實體方面
一、認定犯罪事實所憑之證據及理由
　㈠上揭犯罪事實，業據被告甲○○於本院審理時坦承不諱，且查
    ：
　⒈告訴人乙○○於105年5月間欲購買本案房地，支付10萬元之斡
    旋金，以總金額2,225萬元之價格委由信義房屋大直重劃店
    之業務人員即被告出面與賣方林心平及丙○（當時為夫妻）
    議價磋商。嗣賣方同意以2,225萬元之價格出售本案房地，
    且可待買方處分舊有房地後再行付款交屋，被告亦知悉此情
    。買賣雙方於105年5月9日簽訂本案契約書，其上價金載為2
    ,225萬元，約定簽約時付款180萬元（含定金10萬元），完
    稅時付款265萬元，延至105年11月23日為最後交屋日，交屋
    時付清1,780萬元，如果買方提出已出售舊有不動產之買賣
    合約書，完稅款款期限及交屋期間均可再延長，解約時買方
    須賠償之解約違約金為50萬元（見契約其他約定事項第15點
    ）。告訴人依約於105年5月13日給付第一次款（簽約款）共
    180萬元（包含匯款170萬元及斡旋金轉為定金之10萬元），
    均匯入名為安信建築經理股份有限公司之玉山銀行敦南分行
    00000000000000號之履約保證專戶。嗣買方資金不足而於同
    年9月間解除本案買賣契約，經信義房屋公司扣除應給付賣
    方之50萬元違約金後，且未收取服務費，返還告訴人乙○○13
    0萬元等情，業據被告於偵查、原審及本院審理時坦承在卷
    ，並經證人即告訴人乙○○、證人丁○○於偵查、原審審理時證
    述；證人林心平於偵查中檢察事務官詢問時證述；證人丙○
    於偵查、原審審理時證述；證人戊○○（賣方仲介）於原審審
    理時證述明確，且有告訴人所提之買賣斡旋金契約及信義房
    屋仲介股份有限公司106年4月28日106年度客法字第1060428
    002號函暨所附本案房地之信義房屋買賣仲介一般委託書（
    含內容更改/更新契約附表）、買賣斡旋金契約、不動產買
    賣契約書及代辦履約保證委任契約書、不動產說明書、履保
    協議書、成屋履約保證專戶資金明細表、契約解除協議書（
    見他卷第8頁、第127至167頁反面）在卷可稽。是以賣方之
    丙○、林心平確實係以2,225萬元之價格出售本案房地，且被
    告對此知之甚明。至於證人丙○於原審審理時證稱本案房地
    買賣總價為2,300萬元云云，與其於偵查中及證人戊○○於原
    審所述不符，亦與買賣契約書所載不合，應屬誤記，併此敘
    明。
　⒉證人即告訴人於原審審理時證稱：均係透過被告與賣方接洽
    ，當時被告告知將以1,800萬元、2,000萬元及2,300萬元循
    序向賣方出價洽談，惟被告接洽賣方後即告知無法以前2個
    價格成交，終以2,300萬元成交。簽約前被告通知買賣條件
    均已談好，違約金可降為50萬元，且半年後才需付尾款，但
    契約書僅記載2,225萬元以利貸款通過，且因丙○有資金需求
    ，故需另行給付丙○70萬元現金，當時未討論、未注意有5萬
    元之總價價差。被告於簽約前即告知第一期共需給付250萬
    ，包含先前已交付之簽約金10萬元、於同年5月13日匯入本
    案履保帳戶之170萬元及我在本案咖啡廳VIP室內交付給被告
    轉交丙○之70萬元。直至105年5月9日簽約時始與賣方丙○及
    林心平碰面，但被告有交代因丙○與林心平關係不好，不能
    讓林心平獲悉另行交付丙○70萬元乙事，更提醒簽約時不能
    向林心平提及，我於解約後始知悉丙○未曾要求另行給付70
    萬元等語（見原審卷二第296至307頁、第310頁）；證人丁○○於原審審理時亦證稱：被告向我提及本案房地之賣方不願
    以1,800萬元出售，提高至2,100萬元仍無法成交，故第三次
    才提高到2,300萬元，被告於簽約當天有向我提及丙○需現金
    70萬元週轉，而要求拿現金70萬元，由其轉交給丙○，且要
    求不得在賣方面前提及此事，故契約書上僅記載寫2,225萬
    元，當時雖未討論總價有5萬元之價差，故我認為可少付5萬
    元，因而與告訴人一同提領現金至本案咖啡廳，但我未一同
    進入，是於解約後向丙○求證有無拿走70萬元，才知悉丙○未
    提出過上開要求等語（見原審卷二第364至371頁）。佐以被
    告與告訴人之LINE訊息紀錄中，可見被告於105年4月29日向
    告訴人稱：「……屋主問我你最後的價格，我坦白跟他說2,30
    0不能再高……我只希望能夠幫你們2,300萬包含服務費……畢竟
    23萬也是錢」等語（見他卷第12至13頁、第21至22頁；原審
    卷一第125頁），以及依被告、告訴人與丁○○間關於「和興
    路房子討論」群組之LINE訊息紀錄，可見丁○○於解約後之10
    5年9月17日下午2時許，仍向被告提及：「……方先生對我們
    的糾結一定是在2,300的價位上，不願放下，這大概也是他
    唯一能說服他太太的點……」等語（見偵卷一第58頁反面），
    足見被告確有向告訴人稱成交價格為2,300萬元，且告訴人
    （買方）亦認知係以2,300萬元購買本案房地，但其中70萬
    元需直接給付給丙○，故而與房地所有權人林心平之正式契
    約書上僅寫2,225萬元。至於其間雖有5萬元之差額，但告訴
    人這方認知係因私下交易，且以現金方式為之而享有優惠，
    故未深究，尚合情理。
　⒊再查，告訴人因上開購買本案房地之故而於105年5月13日某
    時許，在本案咖啡廳之VIP室內，將其認為屬買賣價金一部
    之70萬元現金交付予甲○○等情，業據證人即告訴人於原審審
    理中證稱：因被告告知第一期需給付250萬，我遂以LINE被
    告250萬元是否均要匯款，然被告口頭告知其中170萬元匯入
    本案履保帳戶，70萬元需交付其現金以轉交給丙○，而所餘
    之10萬元則以簽約金直接扣除，因被告曾提及不喜歡拿現金
    ，故詢問70萬元可否匯款至被告之帳戶，但被告說以非約定
    轉帳方式無法匯款如此金額，我因而於105年5月13日自名下
    帳戶將170萬元匯入本案履約保證帳戶內，再提領80萬元現
    金，持至本案咖啡廳之VIP室，將其中70萬元交付被告以轉
    交給丙○，因抵達時間較早，僅有被告與我在內，當下請被
    告撥電話給丙○，但丙○未接聽，被告又稱係與丙○約在住處
    交付款項而離開本案咖啡廳，我稍晚有向被告電詢此事，被
    告答稱已將70萬元轉交丙○，且丙○沒有簽立收款證明等語（
    見原審卷二第297至298頁、第310至311頁），核與被告與告
    訴人間「和興路房子討論」群組之LINE訊息紀錄（見他卷第
    24頁；偵卷一第23頁反面至25頁）所示，即告訴人於105年5
    月12日晚間8時許向被告詢及週五是要匯「250萬」對吧等語
    ，被告則覆稱：我打給你，嗣告訴人於同日晚間9時許向被
    告稱「明天我9點先去銀行領錢，跟你約11點在咖啡廳好嗎
    ？」經被告應允後，告訴人復先後詢問「你拿現金70萬OK嗎
    ？」、「哈……記得你說你不喜歡拿現金」，被告則覆以「現
    場點清楚就可以了沒問題」、「因為非約定轉帳帳戶沒有辦
    法放那麼多進去」等語，被告於翌（13）日再次傳送本案房
    地履約保證帳戶資料，並要告訴人匯款170萬元至該帳戶，
    告訴人於匯款完畢後即傳送匯款收據給被告等情相符。再參
    以告訴人於105年5月13日確自個人存款帳戶匯款170萬元及
    提領80萬元乙節，亦有告訴人之合作金庫商業銀行新湖分行
    帳戶（帳號0000000000000號）歷史交易明細（見他卷第195
    頁）在卷可佐。且該筆70萬元之款項由被告收受，丙○始終
    不知情，亦未收得該筆款項等情，亦據證人丙○於原審審理
    時證述明確，並經被告於本院審理時坦承在卷。
　⒋綜觀上述本案房地買賣之磋商交易過程，被告隱瞞賣方已同
    意以2,225萬元價格出售本案房地之事實，猶積極對告訴人
    佯稱以2,300萬元成交，藉由買、賣雙方於價金上認知歧異
    ，且不經由匯入履約保證專戶之正規方式收款，從中獲取不
    法差額利益甚明。並觀之買賣雙方於105年9月解約後，告訴
    人發現所交付之70萬元流向不明，賣方之丙○亦不滿遭受買
    方無端質疑，雙雙詢問被告，被告一方面答覆買方即告訴人
    稱70萬元已交付給丙○云云，一方面答覆賣方之丙○稱該筆款
    項與賣方無涉，將自行與買方處理，亦據證人即告訴人、證
    人丁○○、證人丙○於原審審理時證述甚明（見原審卷二第378
    至382頁、第366頁、第299頁），並有被告與丙○間之LINE對
    話紀錄（見偵卷二第358至360頁、第456至458頁、第462至4
    80頁）、被告與告訴人、丁○○間「和興路房子討論」群組之
    LINE訊息紀錄附卷可稽（見他卷第35頁、第38頁、第39頁；
    偵卷一第80頁、第88頁反面至89頁、第90頁）。自被告事後
    就該筆款項之說詞以觀，並非出於錯誤溢收，而係意圖不法
    所有，以上揭方式詐得該筆款項。被告於本院審理時自白犯
    罪，堪認與事實相符。
　㈡綜上，本案事證已明，被告犯行堪予認定，應依法論科。　
二、論罪科刑及撤銷原判決之說明
　㈠核被告所為，係犯刑法第339條第1項之詐欺取財罪。
　㈡原審以被告犯行事證明確，予以論罪科刑，固非無見，惟本
    案上訴後，被告坦承犯行，並與告訴人成立調解，且已依調
    解內容給付70萬元與告訴人，有調解筆錄及銀行匯款憑證在
    卷可憑（本院卷第91至93頁、第147頁），原審未及審酌此
    部分被告之犯後態度，量處之刑即有未洽。且被告已給付70
    萬元與告訴人，倘再諭知沒收、追徵其犯罪所得，即有重複
    剝奪被告財產之虞而屬過苛，原審未及斟酌此情而諭知犯罪
    所得之沒收與追徵，亦非允當。被告上訴認原審量刑過重等
    節，非無理由，且原判決關於犯罪所得部分亦有前揭可議之
    處，應由本院撤銷改判之。
　㈢爰以行為人之責任為基礎，審酌被告為告訴人仲介不動產買
    賣，虛構不實之交易資訊，從中詐取70萬元，造成告訴人財
    產上損害，所為可議。並考量被告於案發後乃至於原審審理
    期間，均抱持推諉卸責之態度而未積極賠償告訴人之損失，
    但於本院審理時已坦承犯行，並與告訴人成立調解，且已依
    調解內容履行完畢之犯後態度，兼衡以被告之素行、犯罪目
    的、動機、手段及其自述大學畢業之智識程度，目前從事媒
    體資訊業，育有兩名幼女（未滿4歲及未滿1歲），且需照顧
    罹病之父親等生活經濟狀況（見本院第174頁及第149頁、第
    151頁被告提出之戶口名簿影本）等一切情狀，量處如主文
    第2項所示之刑，並諭知易科罰金之折算標準。又被告前未
    曾因故意犯罪受有期徒刑以上刑之宣告，有本院被告前案紀
    錄表附卷可佐，本件係被告初犯詐欺之財產性犯罪，犯後於
    本院審理時坦承犯行，並與告訴人達成調解，依約履行完畢
    。且如前述，被告有正當工作，需照顧家庭，有其提出之戶
    口名簿影本可憑，本院審酌上情，認被告經此刑之宣告後，
    應能知所警惕，認其所受刑之宣告以暫不執行為適當，爰依
    刑法第74條第1項第1款之規定，併宣告緩刑2年。又被告因
    與告訴人成立調解，已依調解內容履行給付70萬元予告訴人
    ，已如前述，就被告於本案之犯罪所得70萬元倘再以刑事程
    序諭知沒收、追徵，有重複剝奪被告財產之虞，認屬過苛，
    爰依刑法第38條之2第2項規定，於本案對被告不予宣告沒收
    及追徵。
據上論斷，應依刑事訴訟法第369條第1項前段、第364條、第299
條第1項前段，刑法第339條第1項、第41條第1項前段、第74條第
1項第1款，刑法施行法第1條之1第1項，判決如主文。
本案經檢察官白勝文提起公訴，檢察官王亞樵到庭執行職務。
中　　華　　民　　國　　111 　年　　1 　　月　　12　　日
                  刑事第六庭  審判長法　官  劉方慈
                                    法　官  朱嘉川
                                    法　官  許曉微
以上正本證明與原本無異。
不得上訴。
                                    書記官  徐仁豐
中　　華　　民　　國　　111 　年　　1 　　月　　12　　日
附錄：本案論罪科刑法條全文
意圖為自己或第三人不法之所有，以詐術使人將本人或第三人之
物交付者，處5 年以下有期徒刑、拘役或科或併科50萬元以下罰
金。
以前項方法得財產上不法之利益或使第三人得之者，亦同。
前二項之未遂犯罰之。